ACORDAO-COMPLETO-2418039

ACÓRDÃO 10159/2020 ATA 33/2020 - PRIMEIRA CÂMARA

VISTOS, relatados e discutidos estes autos de tomada de contas especial instaurada pelo extinto Ministério da Cultura (MinC) em desfavor do Instituto Batucar e de seu ex-Presidente à época, Gilberto Gustavo Santos de Amorim, em razão da impugnação total das despesas realizadas no âmbito do Projeto Pronac 07-9509, aprovado nos termos da Lei Rouanet (Lei 8.313/1991) com o objetivo de realizar o Projeto Batucadeiros Multiplicadores;
ACORDAM os Ministros do Tribunal de Contas da União, reunidos em sessão da Primeira Câmara, ante as razões expostas pelo Relator, em:
9.1. com fundamento nos arts. 1º, inciso I, 16, inciso III, alíneas "b", "c" e "d", e 19, da Lei 8.443/1992, c/c os arts. 19 e 23, inciso III, da mesma Lei, e com arts. 1º, inciso III; 209, incisos II, III e IV; 210 e 214, inciso III, do Regimento Interno do TCU, julgar irregulares as contas do Instituto Batucar (08.486.780/0001-33) e de Gilberto Gustavo Santos de Amorim (XXX.575.571-XX) , na qualidade de ex-Presidente do Instituto Batucar, e condená-los solidariamente ao pagamento das quantias a seguir especificadas, atualizadas monetariamente e acrescidas dos juros de mora devidos, calculados desde a data de ocorrência indicada até sua efetiva quitação, na forma da legislação vigente, fixando o prazo de 15 (quinze) dias, a contar do recebimento da notificação, para que seja comprovado, perante este Tribunal, o recolhimento da quantia ao Fundo Nacional de Cultura, nos termos do art. 23, inciso III, alínea "a", da referida Lei, c/c o art. 214, inciso III, alínea "a", do Regimento Interno do TCU;
	VALOR 
ORIGINAL (R$) 
	DATA DA OCORRÊNCIA
	NATUREZA

	90.000,00
	30/12/2008
	Débito

	95.000,00
	28/12/2008
	Débito

	35.000,00
	30/12/2009
	Débito

	300,00
	30/12/2009
	Débito

	25.871,46
	20/12/2018
	Crédito

9.2. com fundamento no art. 57 da Lei 8.443/1992, aplicar ao Instituto Batucar (08.486.780/0001-33) e a Gilberto Gustavo Santos de Amorim (XXX.575.571-XX) multa individual no valor de R$ 35.000,00 (trinta e cinco mil reais) , atualizado monetariamente desde a data do presente acórdão até a do efetivo recolhimento, se for pago após o vencimento, na forma da legislação vigente, fixando o prazo de 15 (quinze) dias, a contar do recebimento da notificação, para que seja comprovado, perante este Tribunal, o recolhimento da quantia ao Tesouro Nacional, nos termos do art. 23, inciso III, alínea "a", da referida Lei, c/c o art. 214, inciso III, alínea "a", do Regimento Interno do TCU;
9.3. com fundamento no art. 26 da Lei 8.443/1992, autorizar, se requerido, o pagamento da importância devida em até 36 (trinta e seis) parcelas mensais e consecutivas, fixando o prazo de 15 (quinze) dias, a contar do recebimento da notificação, para que seja comprovado, perante este Tribunal, o recolhimento da primeira parcela, e de 30 (trinta) dias, a contar da parcela anterior, para que seja comprovado o recolhimento das demais parcelas, devendo incidir sobre cada valor mensal os devidos acréscimos legais, na forma prevista na legislação vigente, além de alertar que a falta de comprovação do recolhimento de qualquer parcela importará no vencimento antecipado do saldo devedor, nos termos do art. 217 do Regimento Interno do TCU;
9.4. com fundamento no art. 28 da Lei 8.443/1992, autorizar, desde logo, a cobrança judicial das dívidas, caso não atendida a notificação;
9.5. com fundamento no art. 16, § 3º, da Lei 8.443/1992, c/c art. 209, § 7º, do Regimento Interno do TCU, remeter cópia deste acórdão à Procuradoria da República no Distrito Federal, para adoção das medidas que entender cabíveis;
9.6. dar ciência deste acórdão ao Ministério da Cidadania e aos responsáveis.

Tomada de contas especial instaurada em desfavor do Instituto Batucar e de seu presidente em razão da impugnação total de despesas do projeto Pronac 07-9509 - Batucadeiros Multiplicadores.

Primeira Câmara

Ministério da Cultura (extinto).

3. Responsáveis: Gilberto Gustavo Santos de Amorim (XXX.575.571-XX) e Instituto Batucar (08.486.780/0001-33).

13.1. Ministros presentes: Walton Alencar Rodrigues (Presidente), Benjamin Zymler, Bruno Dantas (Relator) e Vital do Rêgo.
13.2. Ministro-Substituto presente: Weder de Oliveira.

ACORDAO-COMPLETO-2479456

Acórdão de Relação 8231/2021 - Primeira Câmara

Acórdão de Relação

ACORDAO-COMPLETO-2493069

Acórdão 10745/2021 - Primeira Câmara

BRUNO DANTAS

Por registrar as principais ocorrências havidas no andamento dos autos até o momento, resumindo os fundamentos das peças acostadas, adoto como relatório, com os ajustes necessários, a instrução da secretaria responsável pela análise do processo (peça 49) , que contou com a anuência do corpo diretivo da unidade (peças 51-52) e do Ministério Público junto ao TCU (peça 53) :
"INTRODUÇÃO
Trata-se de Tomada de Contas Especial instaurada pelo então Ministério da Cultura - MinC, em desfavor do Instituto Batucar (08.486.780/0001-33) e de Gilberto Gustavo Santos de Amorim (XXX.575.571-XX) , ex-Presidente do Instituto Batucar, em razão da impugnação total das despesas do Pronac 07-9509 (peça 1, p. 26-27, 32-33, e peça 2, p. 1 e 3-4) , firmado entre o MinC e o Instituto Batucar, que tinha por objeto a realização do 'Projeto Batucadeiros Multiplicadores - formação de 16 jovens em situação de risco da comunidade do Recanto das Emas em agentes multiplicadores culturais comunitários, capacitando-os musicalmente e pedagogicamente em técnicas de percussão corporal' (peça 1, p. 1-12) , tendo em vista a omissão no dever de prestar contas.
HISTÓRICO.
2. O Pronac 07-9509 foi aprovado no valor total de R$ 348.304,00, tendo sido captados apenas R$ 220.300,00, por meio dos Recibos de 30/12/2008, no valor de R$ 90.000,00 (peça 2, p. 7-8) , de 30/12/2009, no valor de R$ 300,00 (peça 2, p. 13) , de 30/12/2009, no valor de R$ 35.000,00 (peça 2, p. 14) , e de 24/12/2009, no valor de R$ 95.000,00, liberado em conta corrente no dia 28/12/2009 (peça 2, p. 15-6) . O prazo para captação de recursos, incialmente definido como de 20/8/2008 a 31/12/2008 (peça 2, p. 3) , foi prorrogado para o período de 1/1/2010 a 31/12/2010 (peça 2, p. 10) , com prazo para prestação de contas em até 30 dias após o recebimento do Ofício 3.985/2011, de 24/5/2011 (peça 2, p. 22-3) , ou seja, em 27/6/2011.
3. Foi elaborado o Despacho 2624/2011, de 28/12/2011 (peça 2, p. 28) , atestando a não apresentação da prestação de contas do ajuste em tela, bem como sugerindo a instauração de tomada de contas especial.
4. Consta dos autos, conforme extrato de pesquisa no sistema dos Correios e Aviso de Recebimento (AR) , comprovação de que o Instituto Batucar e Gilberto Gustavo Santos de Amorim (XXX.575.571-XX) , receberam os Ofícios MinC 3.985/2011, de 24/5/2011 (peça 2, p. 22-3) , reiterado pelo 6.061/2011, de 21/7/2011 (peça 2, p. 25-6) , 045/2012, de 2/1/2012 (peça 2, p. 29-30) , 190/2016, de 22/8/2016 (peça 2, p. 36-8) , e 216/2016, de 20/9/2016 (peça 2, p. 39-40) , por meio dos quais o MinC comunicou os responsáveis acerca da não aprovação das contas do Pronac 07-9509, demandando a devolução dos recursos.
5. Diante do não saneamento das irregularidades apontadas e da não devolução dos recursos, instaurou-se a Tomada de Contas Especial. No Relatório de Tomada de Contas Especial 46/2016, de 17/11/2016 (peça 10, p. 1-8) , foi imputado débito de R$ 220.300,00 ao Instituto Batucar (08.486.780/0001-33) , e ao seu ex-Presidente, Gilberto Gustavo Santos de Amorim (XXX.575.571-XX) , em virtude da não apresentação da prestação de contas do Pronac 07-9509.
6. O Relatório de Auditoria 545/2017 da Controladoria-Geral da União (peça 35, p. 1-3) também chegou às mesmas conclusões. Após serem emitidos o Certificado de Auditoria, o Parecer do Dirigente e o Pronunciamento Ministerial (peça 12, p. 4-7, e peça 16, p. 1) , o processo foi remetido a esse Tribunal.
7. Em cumprimento ao pronunciamento da unidade (peça 21) , foram expedidos os Ofícios 996 e 997/2018, de 4/8/2018 (peças 22 e 23) , por meio dos quais o Instituto Batucar e Sr. Gilberto Gustavo Santos de Amorim foram citados a apresentarem alegações de defesa e razões de justificativa quanto às irregularidades constatadas no âmbito desta tomada de contas especial.
8. Devidamente cientificados, conforme atestam os avisos de recebimento de 17/9/2018 e 29/8/2018 (peças 28 e 29) , os responsáveis apresentaram pedidos de prorrogação de prazo, que foram atendidos pelo Tribunal (peças 24, 25, 31, 32 e 35) , tendo posteriormente encaminhado, de forma conjunta, suas alegações de defesa e razões de justificativa (peças 36 e 37) .
9. Analisadas as alegações de defesa e razões de justificativas por meio da instrução de peça 40, concluiu-se o seguinte quanto às razões de justificativas:
13. Examinando-se as razões de justificativa apresentadas pelos defendentes acerca dos motivos geradores da omissão no dever de prestar contas dos recursos sob comento, tem-se, em síntese, que os mesmos alegam dificuldades operacionais enfrentadas com vistas à contabilização dos valores repassados, causados por desencontros constatados junto à empresa contratada para fazê-lo, bem como junto ao profissional que, posteriormente, viria a assumir a responsabilidade pela tarefa.
14. Os defendentes também relatam as dificuldades com vistas à obtenção da documentação probatória da execução das despesas, como recibos, notas fiscais etc., além de apontarem sua inexperiência como fato causador da infração cometida, mas que, ainda que tais fatos tenham perturbado o processo de prestação de contas, sempre houve a intenção de fazê-lo, tanto é que buscaram obter a documentação faltante, agora apresentada ao Tribunal a título de prestação de contas do Pronac 07-9509 (peças 36, p. 9-100, e Peças 37-9) .
15. Examinando-se as razões de justificativa apresentadas pelos defendentes, tem-se que as mesmas não merecem prosperar, pois, ainda que dificuldades operacionais e logísticas de toda ordem possam acontecer, ainda assim remanesce o dever - assumido pelo tomador de recursos públicos - de apresentar a devida prestação de contas dos recursos a ele transferidos, sob pena de sofrer as sanções que a normatização requer.
16. Tampouco contribuem para afastar a responsabilidade que lhes é imputada o fato de serem inexperientes na matéria, conforme suas alegações, já que, cumpre registrar, trata-se de atividade de baixa complexidade, contando apenas a reunião e organização da documentação comprobatória das despesas efetuadas, nada mais, apenas seguindo o roteiro fornecido pelo concedente, o que facilita a tarefa sobremaneira, diga-se.
17. Em assim sendo, as razões de justificativas apresentadas pelos defendentes não apresentam quaisquer elementos que os eximam da responsabilidade que lhes é imputada, devendo ser rejeitadas pelo Tribunal, resultando, na instrução final, em proposta de julgamento pela irregularidade nas contas, sem débito, em decorrência da perda do prazo para apresentação das contas, com fundamento no art. 16, alínea "b", e 19, parágrafo único, bem como proposta de aplicação da multa prevista no art. 58, inciso I, da Lei 8.443/1992.
10. Com relação às alegações de defesa, os responsáveis apresentaram a documentação relativa à prestação de contas (peça 36, p. 9-100 e peças 37-39) .
11. Na citada instrução de peça 40, demonstrou-se que a jurisprudência sinaliza que não deve o Tribunal se pronunciar quanto à regularidade da documentação que lhe foi encaminhada a título de prestação de contas, antes que esta seja apreciada pelo concedente dos recursos, a fim de não suprimir a instância de controle primário (Decisões 70/1992 - Plenário, 258/1992 - 1ª Câmara, 278/1992 - Plenário, 499/1992 - 1ª Câmara e 14/1996 - 1ª Câmara) .
12. Acerca da matéria, trouxe ainda excertos do Voto condutor da Decisão 14/1996, proferido pelo Relator, Ministro Bento José Bugarin (grifou-se) :
'04. Consta dos autos que a responsável, embora não tenha recolhido a importância devida, apresentou novos elementos de defesa, contendo, inclusive, a prestação de contas, fato que ensejou a Secex/PI a sugerir que os mesmos fossem conhecidos como Recurso de Reconsideração e remetidos ao órgão repassador dos recursos e à CISET/MEC.
05. No tocante a essa remessa, entendo oportuno destacar excertos contidos nos Votos proferidos pelo eminente Ministro Homero Santos nos TC 000.808/90-3 (Decisão 070/92 - Ata 11/92 - Plenário) e TC 449.008/90-5 (Decisão 499/92 - Ata 44/92 - 1ª Câmara) : 'Temerário, pois, é aceitar a documentação apresentada pelo responsável para, de plano, julgá-la no mérito, como se comprovação de contas fosse, eliminando duas etapas preciosas do exercício do controle dos gastos públicos. A primeira, refere-se ao pronunciamento do Ordenador de Despesa, a quem compete aprovar ou não as contas, após tomar conhecimento dos pareceres técnicos da entidade quanto à execução física e atingimento dos objetivos, como também do parecer do órgão que liberou os recursos, quanto à execução financeira. A segunda etapa, no caso de não aprovação das contas, é exercida pelo Órgão Setorial de Controle Interno, que deverá emitir o Certificado de Auditoria'.
' (...) na Sessão de 14 de novembro de 1990, tive oportunidade de afirmar que, sem que o Ministério da Agricultura e Reforma Agrária se pronuncie quanto à exação das contas apresentadas, seria temerário que este Tribunal deliberasse, de plano, sobre as mesmas. Assim, esta Corte, ao acolher as conclusões que ali ofereci, solicitou o pronunciamento da CISET sobre as contas apresentadas à SCAD/DIAD/DFA/MT, objeto das alegações oferecidas pelo responsável. Tem-se, portanto, que distinguir a Prestação de Contas, objeto de convênio firmado, da documentação apresentada pelo responsável, em atendimento à citação promovida, mesmo que se refira àquela prestação de contas'.
'Permanece válida a observação que fiz, na Sessão de 14 de novembro de 1990, de que o Tribunal não deve se pronunciar quanto à exação de Prestações de Contas, a ele diretamente apresentadas pelos responsáveis, por força de citação, sem que antes seja ouvido o Controle Interno. Esta oitiva do controle interno guarda respaldo no inciso IV do art. 74 da Constituição Federal, combinado com o inciso II do art. 50 da Lei 8.443/92'. (g.n.) 
13. Assim, considerando-se que as orientações emanadas dos acórdãos citados continuam a ser observadas (v.g. Acórdãos 2.089/2007 e 2.772/2007, ambos da 2ª Câmara) , propôs-se diligenciar a Secretaria Especial de Cultura para que analisasse a documentação recebida a título de prestação de contas e se manifestasse quanto sua aprovação ou reprovação, nos seguintes termos:
'22. Ante o exposto, submetemos o presente processo à consideração superior, propondo ao Tribunal, com fundamento nos arts. 10, § 1º, e 11 da Lei 8.443/1992 c/c o art. 157 do RI/TCU, que efetue diligência ao MinC - Ministério da Cultura, para que, no prazo de 90 (noventa) dias, contados da notificação, como instância inicial de controle, analise a documentação constante das Peças 36 a 39, enviada a título de prestação de contas do Pronac 07-9509, firmado entre o MinC e o Instituto Batucar, que tinha por objeto a realização do 'Projeto Batucadeiros Multiplicadores - formação de 16 jovens em situação de risco da comunidade do Recanto das Emas em agentes multiplicadores culturais comunitários, capacitando-os musicalmente e pedagogicamente em técnicas de percussão corporal', aprovando-a ou não, e envie o resultado a esta Corte de Contas para seu julgamento final.'
14. Em cumprimento ao despacho do relator, Ministro Bruno Dantas (peça 43) , foi encaminhado à Secretaria Especial de Cultura - SECULT o Ofício 980/2019 (peça 44) , reiterado pelo Ofício 9.123/2019 (peça 46) . Em resposta, a SECULT encaminhou a resposta de peça 48, que ora passamos a analisar.
EXAME TÉCNICO
15. Acerca da reiteração do ofício de diligência, esclareceu a SECULT que a unidade já havia respondido a solicitação contida na primeira diligência por meio do Ofício 451/2019/SEFIC-SECULT, reencaminhando então aquelas respostas.
16. Para melhor compreensão da análise realizada pela SECULT, reprisa-se que o projeto cultural previa a execução de duas fases (peça 48, p. 9) , que assim resumimos:
a) FASE I: seleção de 16 beneficiários por meio de triagem a partir de oficinas do Grupo Batucadeiros, nas quais seria observado o desempenho dos alunos e seriam realizadas entrevistas pelo coordenador pedagógico do Projeto. Selecionados os beneficiários, seria iniciada a etapa de treinamento e capacitação técnica e pedagógica.
b) FASE II: uma vez capacitados, tais beneficiários participariam de um sistema em que cada um funcionaria como agente multiplicador e, semanalmente, ministrariam 4 horas/aula, observariam 6 horas/aula de outras turmas, planejariam 4 horas/aula e participariam de 6 horas/aula do Grupo de Trabalho, perfazendo um período de seis meses. Todo esse processo resultaria em um total de 480 horas/aula. Nessa fase, o objetivo era criar um ambiente favorável para que os agentes multiplicadores transmitissem aos novos alunos os princípios pedagógicos adquiridos na fase de capacitação, sob a orientação do coordenador pedagógico do projeto.
17. A documentação encaminhada pelos responsáveis a título de prestação de contas foi analisada pelo Grupo de Trabalho Para Tratamento do Passivo/SECULT, que se manifestou por meio do Ofício SEI 21/2019/G3-Passivo/DFDIR/SEFIC-SECULT (peça 48, p. 3-5) , por meio do qual foram apontadas as seguintes constatações e irregularidades, que resumimos:
a) em seus esclarecimentos, os responsáveis pouco relataram acerca das atividades realizadas em 2009 (primeira fase) que, inevitavelmente, ensejariam a segunda fase, sendo esta dependente da primeira;
b) com relação à documentação da FASE I, os responsáveis informaram apenas que a 'Capacitação' consistiu na execução pelo período de seis meses de aulas de capacitação técnica e pedagógica, percussão corporal, percussão instrumental e técnica vocal, ocorridas no espaço do Instituto Batucar, Recanto das Emas. Tais informações foram consideradas insuficientes para demonstrar a execução do objeto;
c) em relação às atividades realizadas em 2010 (segunda fase) , os responsáveis também não apresentaram informações precisas e suficientes para comprovarem a execução do objeto;
d) considerou-se falha e inconsistente a comprovação das atividades das duas etapas, ante a ausência de informações indispensáveis à verificação da efetiva realização do projeto, como datas, horários das aulas, matérias ministradas, lista de frequência/presença dos 16 alunos beneficiados, indicação nominal dos professores/instrutores no ano de 2009, indicação dos 120 novos alunos que participaram das ações de multiplicação e o que realizavam, indicação nominal dos multiplicadores que haviam participado da primeira etapa, bem como comprovação de tais agentes ministrando, observando e participando do grupo de trabalho, como estava previsto;
e) as fotos e materiais gráficos apresentados pelos responsáveis (peça 36, p. 60-75) foram considerados insuficientes para comprovarem dois anos de execução do projeto;
f) a extensa lista de atividades relatadas como executadas no ano de 2010 (peça 36, p. 53-56) , que incluiu dentre outras, congressos em hotéis, participações em programas de televisão, inaugurações, visitas, encontros, oficinas etc. não dizem respeito à execução do objeto do projeto, uma vez que não se referem aos seus 'objetivos' indicados na peça 48, p. 9.
g) os responsáveis não esclareceram o motivo do pagamento a instrutores no ano de 2010 (recibos de peça 37, p. 92-110 e peça 38, p. 1-17) , já que o previsto era que os alunos capacitados na primeira fase fossem os multiplicadores na segunda fase. Mesmo que fossem admitidas tais despesas, não houve comprovação de execução de aulas pelos instrutores;
h) embora previsto, não foi produzido nenhum material de divulgação, o que auxiliaria na materialização da execução do objeto;
i) apesar de o projeto prever a participação de 16 beneficiários, foi constatado pagamento a 20 beneficiários, dos quais apenas 11 teriam participado das duas etapas. Quatro beneficiários receberam pagamentos apenas no ano de 2009, enquanto outros cinco receberam pagamentos somente em 2010.
18. Houve recolhimento do saldo do projeto cultural em 20/12/2018, no valor de R$ 25.871,46 (peça 36, p. 77) .
19. Em linhas de conclusão, atesta a SECULT que o projeto não atendeu a seus objetivos quanto ao cumprimento do objeto, sugerindo a reprovação da prestação de contas apresentada pelos responsáveis.
20. Além das irregularidades verificadas pela SECULT, observa-se na Relação de Pagamentos (peça 36, p. 21) objeto da prestação de contas, e no detalhamento desses pagamentos (peça 36, p. 26-45) , que parte dos recursos do projeto foi destinada aos dirigentes da proponente, Srs. Gilberto Gustavo Santos Amorim e Roberto Ricardo Santos Amorim, presidente e vice-presidente à época, respectivamente. Juntos, receberam um total de R$ 52.926,18, a título de prestação de serviços de gestão e coordenação do projeto, conforme recibos constantes da prestação de contas (peça 37, p. 78-82, 87-91, 105-110 e peça 38, p. 13-17) , o que representa quase 25% do total de recursos captados.
21. Isto posto, ante a não comprovação da execução física do projeto e constatação de irregularidades em sua execução financeira, as razões de justificativas e alegações de defesa apresentadas pelos responsáveis devem ser rejeitadas.
Prescrição da Pretensão Punitiva
22. Vale ressaltar que a pretensão punitiva do TCU, conforme Acórdão 1441/2016-TCU-Plenário, Relator: Benjamin Zymler, que uniformizou a jurisprudência acerca dessa questão, subordina-se ao prazo geral de prescrição indicado no art. 205 do Código Civil, que é de dez anos, contado da data de ocorrência da irregularidade sancionada, nos termos do art. 189 do Código Civil, sendo este prazo interrompido pelo ato que ordenar a citação, a audiência ou a oitiva dos responsáveis.
23. No caso em exame, não ocorreu a prescrição, uma vez que a irregularidade sancionada ocorreu em 27/6/2011 (prazo final para prestação de contas) , e o ato de ordenação da citação ocorreu em 31/7/2018 (peça 21) .
CONCLUSÃO
24. Conforme análise realizada pela SECULT, os elementos documentais da prestação de contas não são capazes de demonstrar a regularidade da execução do projeto, uma vez que são insuficientes para esse fim.
25. Constatou-se ausência de informações indispensáveis à verificação da efetiva realização do projeto como datas e horários de aulas, conteúdos ministrados, indicação de beneficiários e prova de frequência na capacitação, assim como a indicação nominal dos professores/instrutores no ano de 2009 (Fase I) , da relação nominal dos novos alunos que participaram das ações de multiplicação, bem como de outros elementos como fotos, divulgação, etc. Assim, não houve elementos suficientes que demonstrassem a execução física do projeto.
26. Por outro lado, sob o aspecto financeiro, houve realização de pagamentos com instrutores em 2010, já na Fase II do projeto, quando não estavam previstas tais despesas, que sequer tiveram execuções comprovadas. Some-se ainda, os pagamentos aos dirigentes da proponente que somaram quase 25% dos recursos captados, totalizando R$ 52.926,18.
27. Verifica-se que não houve a prescrição da pretensão punitiva, conforme análise realizada nos itens 23 e 23.
28. Tendo em vista que não constam dos autos elementos que permitam reconhecer a boa-fé dos responsáveis ou a ocorrência de outras excludentes de culpabilidade, sugere-se que as contas do Instituto Batucar (08.486.780/0001-33) e de Gilberto Gustavo Santos de Amorim (XXX.575.571-XX) , ex-Presidente do Instituto Batucar, sejam julgadas irregulares, nos termos do art. 202, § 6º, do Regimento Interno do TCU, com a imputação do débito atualizado monetariamente e acrescido de juros de mora, nos termos do art. 202, §1º do Regimento Interno do TCU, aplicando-lhes, ainda, a multa prevista no art. 57 da Lei 8.443/1992.
PROPOSTA DE ENCAMINHAMENTO
29. Diante do exposto, submetem-se os autos à consideração superior, propondo-se a adoção das seguintes medidas:
a) rejeitar as razões de justificativas e alegações de defesa apresentadas pelo Instituto Batucar (08.486.780/0001-33) e por Gilberto Gustavo Santos de Amorim (XXX.575.571-XX) ;
b) com fundamento nos arts. 1º, inciso I, 16, inciso III, alínea 'c', da Lei 8.443/1992 c/c os arts. 19 e 23, inciso III, da mesma Lei, e com arts. 1º, inciso III; 209, inciso I; 210 e 214, inciso III, do Regimento Interno, julgar irregulares as contas do Instituto Batucar (08.486.780/0001-33) e de Gilberto Gustavo Santos de Amorim (XXX.575.571-XX) , ex-Presidente do Instituto Batucar, e condená-los solidariamente ao pagamento das quantias a seguir especificadas, com a fixação do prazo de quinze dias, a contar da notificação, para comprovarem, perante o Tribunal (art. 214, inciso III, alínea 'a', do Regimento Interno) , o recolhimento da dívida aos cofres do Fundo Nacional de Cultura, atualizada monetariamente e acrescida dos juros de mora, calculados a partir das datas discriminadas, até a data do recolhimento, na forma prevista na legislação em vigor:. 
	VALOR 
ORIGINAL (R$) 
	DATA DA OCORRÊNCIA
	DÉBITO/
CRÉDITO

	90.000,00
	30/12/2008
	D

	95.000,00
	28/12/2008
	D

	35.000,00
	30/12/2009
	D

	300,00
	30/12/2009
	D

	25.871,46
	20/12/2018
	C

c) aplicar individualmente ao Instituto Batucar (08.486.780/0001-33) e a Gilberto Gustavo Santos de Amorim (XXX.575.571-XX) , a multa prevista no art. 57 da Lei 8.443/1992 c/c o art. 267 do Regimento Interno do TCU, fixando-lhes o prazo de quinze dias, a contar da notificação, para que comprovem, perante o Tribunal (art. 214, III, alínea 'a', do Regimento Interno do TCU) , o recolhimento da dívida aos cofres do Tesouro Nacional, atualizada monetariamente desde a data do acórdão que vier a ser proferido por este Tribunal até a do efetivo recolhimento, se pagas após o vencimento, na forma da legislação em vigor;
d) autorizar, desde logo, a cobrança judicial das dívidas, caso não atendidas a notificação, na forma do disposto no art. 28, inciso II, da Lei 8.443/1992;
e) autorizar também, desde logo, se requerido, com fundamento no art. 28, inciso I, da Lei 8.443, de 1992, c/c o art. 217, §§ 1º e 2º do Regimento Interno do TCU, o parcelamento da dívida em até 36 parcelas, incidindo, sobre cada parcela, corrigida monetariamente, os correspondentes acréscimos legais, fixando-lhe o prazo de quinze dias, a contar do recebimento da notificação, para comprovar, perante o Tribunal, o recolhimento da primeira parcela, e de trinta dias, a contar da parcela anterior, para comprovar os recolhimentos das demais parcelas, devendo incidir, sobre cada valor mensal, atualizado monetariamente, os juros de mora devidos, no caso do débito, na forma prevista na legislação em vigor, alertando os responsáveis de que a falta de comprovação do recolhimento de qualquer parcela importará o vencimento antecipado do saldo devedor, nos termos do § 2º do art. 217 do Regimento Interno deste Tribunal;
f) . enviar cópia do Acórdão que vier a ser proferido à Secretaria Especial de Cultura e aos responsáveis, para ciência, informando-lhes que a deliberação, acompanhada do Relatório e do Voto que a fundamentarem, estará disponível para a consulta no endereço www.tcu.gov.br/acordaos, além de esclarecer que, caso requerido, o TCU poderá fornecer sem custos as correspondentes cópias, de forma impressa; e
g) encaminhar cópia da deliberação, bem como do relatório e do voto que a fundamentarem, ao Procurador-Chefe da Procuradoria da República no Distrito Federal, nos termos do § 3º do art. 16 da Lei 8.443/1992 c/c o § 7º do art. 209 do Regimento Interno do TCU, para adoção das medidas que entender cabíveis."
É o Relatório.

não há.

Procurador Júlio Marcelo de Oliveira.

TOMADA DE CONTAS ESPECIAL. PROJETO PRONAC 07-9509. RECURSOS CAPTADOS POR MEIO DO INSTRUMENTO PREVISTO NA LEI ROUANET. MINISTÉRIO DA CULTURA. INSTITUTO BATUCAR. PROJETO BATUCADEIROS MULTIPLICADORES. IMPUGNAÇÃO TOTAL DAS DESPESAS. CITAÇÃO. REJEIÇÃO DAS ALEGAÇÕES DE DEFESA APRESENTADAS. IRREGULARIDADE DAS CONTAS. DÉBITO. MULTA.

TOMADA DE CONTAS ESPECIAL (TCE)

Secretaria de Controle Externo de Tomada de Contas Especial (SecexTCE).

Trata-se de tomada de contas especial (TCE) instaurada pelo extinto Ministério da Cultura, sucedido pelo Ministério da Cidadania, em desfavor do Instituto Batucar e de Gilberto Gustavo Santos de Amorim, ex-presidente da entidade, em razão da omissão na prestação de contas e posterior impugnação total das despesas do Pronac 07-950, aprovado nos termos da Lei Rouanet (Lei 8.313/1991) . 
O projeto Pronac 07-9509, que tinha por objetivo a realização do Projeto Batucadeiros Multiplicadores, destinado à formação de dezesseis jovens em situação de risco da comunidade do Recanto das Emas/DF em agentes multiplicadores culturais comunitários, capacitando-os musicalmente e pedagogicamente em técnicas de percussão corporal, foi aprovado no valor total de R$ 348.304,00, mas foram captados apenas R$ 220.300,00. 
O período de captação de recursos, inicialmente definido de 20/8 a 31/12/2008, foi prorrogado para 1/1 a 31/12/2010, com prazo para prestação de contas até 27/6/2011.
Na fase interna da TCE, o órgão concedente caracterizou a omissão na prestação de contas dos recursos captados e aplicados. O Controle Interno anuiu a esse posicionamento.
No âmbito do TCU, os responsáveis foram regularmente citados e apresentaram alegações de defesa, que incluiu a prestação de contas reclamada. Em primeiro exame técnico (peça 40) , a secretaria especializada pugnou pela necessidade de que o Ministério se manifestasse sobre a documentação enviada a título de prestação de contas (peças 36-39) , aprovando-a ou não, e enviasse o resultado a esta Corte de Contas para seu julgamento final. Acolhi essa proposta nos termos do despacho de peça 43.
Em cumprimento, a Secretaria Especial de Cultura (Secult) , do Ministério da Cidadania, opinou que o projeto não atendeu a seus objetivos, de modo que não se pode atestar o cumprimento do objeto. Identificou ainda irregularidades na execução financeira e sugeriu a reprovação da prestação de contas apresentada pelos responsáveis.
Destacou, a partir do detalhamento dos pagamentos efetuados, que parte dos recursos do projeto foi destinada aos dirigentes da entidade proponente, Gilberto Gustavo Santos Amorim e Roberto Ricardo Santos Amorim, presidente e vice-presidente à época, respectivamente. Juntos, receberam indevidamente um total de R$ 52.926,18 a título de prestação de serviços de gestão e coordenação do projeto, o que representa quase 25% do total de recursos captados.
Registrou, ainda, ter havido recolhimento de saldo do projeto cultural em 20/12/2018, no valor de R$ 25.871,46.
No mérito, a unidade instrutora concluiu pela rejeição das alegações de defesa dos responsáveis e propôs julgar irregulares suas contas, com a imputação do débito e a aplicação da multa prevista no art. 57 da Lei 8.443/1992.
Corroboro as análises empreendidas pela unidade instrutora, as quais contaram com a anuência do Ministério Público junto ao TCU, razão pela qual incorporo os fundamentos apresentados às minhas razões de decidir.
O exame do feito evidencia que os elementos documentais constantes da intempestiva prestação de contas não são capazes de demonstrar a regularidade da execução do projeto, uma vez que não se revestem dos elementos mínimos exigíveis.
Em síntese, não foram apresentadas informações indispensáveis à verificação da efetiva realização do projeto, como datas e horários de aulas, conteúdos ministrados, indicação de beneficiários e prova de frequência na capacitação, assim como a indicação nominal dos professores/instrutores, da relação nominal dos novos alunos que participaram das ações de multiplicação, bem como de outros elementos de apoio como fotos, material promocional ou produzido, entre outros. 
Sob o aspecto financeiro da execução, houve realização de pagamentos com instrutores em 2010, despesas que não estavam previstas e sequer tiveram execuções comprovadas. Some-se ainda os injustificados pagamentos aos próprios dirigentes da proponente, que somaram quase 25% dos recursos captados, totalizando R$ 52.926,18, os quais caracterizo como desfalque e desvio de recursos públicos.
Desse modo, inexistem elementos suficientes que demonstrem a execução física do projeto, conforme, inclusive, opinião técnica manifestada pelo Ministério da Cidadania, por meio da Secretaria Especial de Cultura.
Portanto, tendo em vista que não constam dos autos elementos que permitam reconhecer a boa-fé dos responsáveis ou a ocorrência de outras excludentes de culpabilidade, as presentes contas devem ser imediatamente julgadas irregulares, com a imputação do débito atualizado e aplicação da multa prevista no art. 57 da Lei 8.443/1992.
Ante o exposto, voto por que o Tribunal adote o Acórdão que ora submeto à deliberação deste Colegiado.
TCU, Sala das Sessões Ministro Luciano Brandão Alves de Souza, em 22 de setembro de 2020.
Ministro BRUNO DANTAS 
Relator